【裁判字號】    97,重上更(三),111
【裁判日期】    970909
【裁判案由】    山坡地保育利用條例等
【裁判全文】
臺灣高等法院刑事判決           97年度重上更(三)字第111號
上  訴  人
即  被  告  甲○○
選任辯護人  吳家業律師
上列上訴人因違反山坡地保育利用條例等案件，不服臺灣台北地
方法院88年度易字第2157號中華民國89年2月1日第一審判決（起
訴案號：臺灣台北地方法院檢察署88年度偵字第5702號）提起上
訴，經判決後，由最高法院第3次發回更審，本院判決如下：
    主  文
原判決撤銷。
本件免訴。
    理  由
一、公訴意旨如附件起訴書所載。
二、按刑事訴訟法第302條第2款之規定，案件時效已完成者，應
    諭知免訴之判決。
三、次按行為後法律有變更者，適用行為時之法律，但行為後之
    法律有利於行為人者，適用最有利於行為人之法律，民國95
    年7月1日修正施行之刑法第2條第1項所明定。查修正前刑法
    第80條第1項第2款及第2項關於追訴權之時效期間規定：「
    追訴權，因左列期間內不行使而消滅：2、3年以上10年未滿
    有期徒刑者，10年。前項期間自犯罪成立之日起算。…但犯
    罪行為有連續或繼續之狀態者，自行為終了之日起算。」；
    修正後刑法第80條第1項第2款及第2項則規定：「追訴權，
    因下列期間內未起訴而消滅：二、犯最重本刑為3年以上10
    年未滿有期徒刑之罪者，20年。…前項期間自犯罪成立之日
    起算。但犯罪行為有繼續之狀態者，自行為終了之日起算。
    」；又修正前刑法83條之規定為：「追訴權之時效，如依法
    律之規定，偵查、起訴或審判之程序不能開始或繼續時，停
    止其進行。前項時效停止，自停止原因消滅之日起，與停止
    前已經過之期間，一併計算。停止原因繼續存在之期間，如
    達於第80條第1項各款所定期間4分之1者，其停止原因視為
    消滅」；修正後刑法第83條規定則為：「追訴權之時效，因
    起訴而停止進行。依法應停止偵查或因犯罪行為人逃匿而通
    緝者，亦同。前項時效之停止進行，有下列情形之一者，其
    停止原因視為消滅：一、諭知公訴不受理判決確定，或因程
    序上理由終結自訴確定者。二、審判程序依法律之規定或因
    被告逃匿而通緝，不能開始或繼續，而其期間已達第80條第
    1項各款所定期間4分之1者。三、依第1項後段規定停止偵查
    或通緝，而其期間已達第80條第1項各款所定期間4分之1者
    。前2項之時效，自停止原因消滅之日起，與停止前已經過
    之期間，一併計算」。修正後刑法所定時效期間較長，表示
    行為人被追訴之期限較久，自屬對行為人不利，比較結果自
    以修正前刑法第80條較有利於行為人，是依刑法第2條第1項
    規定適用修正前之舊法，又依「擇用整體性原則」（最高法
    院27年上字第2615號判例參照），關於追訴權時效之停止進
    行，及其期間、計算，亦應一體適用修正前刑法第81條、第
    83條之關於追訴權時效之規定。
四、本院查：
（一）修正前森林法第51條第1項於他人森林內擅自墾植或設置
      工作物罪，係刑法第320條第2項之特別規定，故森林法該
      條項之犯行，亦屬竊佔性質，而竊佔罪為即成犯，竊佔行
      為終了，犯罪即屬成立，爾後繼續使用他人林地之行為，
      無論用途為墾植或設置工作物，僅屬占有狀態之繼續而非
      行為之繼續，且此種占有繼續之狀態，如在時間上並無中
      斷，或空間上無擴大範圍，其追訴權時效即不應重新起算
      。又竊佔行為應以己力支配他人不動產時而完成，與一般
      動產竊盜罪將他人支配下之動產，移置於自己支配下而完
      成者，並無二致。
（二）起訴意旨認被告係自78年間開始於上揭國有保安林地上興
      建佛光寺，則斯時被告建造佛光寺之行為即已達於修正前
      森林法第51條第1項所稱擅自「設置工作物」之程度。被
      告於興建佛光寺之初始時，其竊佔行為應已終了，犯罪即
      屬成立，其日後陸續擴建之行為，時間上並無中斷、空間
      上未逾原占用土地之範圍，揆之前揭說明，要屬占有狀態
      之繼續而非行為之繼續，其追訴權時效應自初次占用行為
      完成時起算，不應因日後有陸續擴建（增建樓層）而重新
      起算。
（三）故本件被告犯罪行為之時間是從78年開始，檢察官於起訴
      書中既未認定係自78年之年初、年中、或年底，本院於卷
      內資料，亦難以判斷確實之時點，依刑事法律之適用採有
      利被告解釋之原則，本院認被告之行為時間在78年之年初
      ，本案係臺灣台北地方法院檢察署於88年3月1日接獲據臺
      北縣政府88年3月1日88北府農6字第69259號函後，於同年
      月3日分案由檢察官偵查，檢察官於88年6月25日偵查終結
      提起公訴，因此其10年之追訴權時效業已完成。
五、被告上訴意旨主張本件時效已完成，為有理由可採，依上開
    規定自應撤銷原判決並諭知免訴之判決。
據上論斷，應依刑事訴訟法第369條第1項前段、第364條、第302
條第2款，判決如主文。
本案經檢察官侯千姬到庭執行職務。
中    華    民    國    97    年    9     月    9     日
                  刑事第一庭  審判長法  官  葉騰瑞
                                    法  官  莊明彰
                                    法  官  王炳梁
以上正本證明與原本無異。
檢察官如不服本判決，應於收受送達後十日內向本院提出上訴書
狀，其未敘述上訴之理由者並得於提起上訴後十日內向本院補提
理由書（均須按他造當事人之人數附繕本）。
被告不得上訴。
                                    書記官  廖逸柔
中    華    民    國    97    年    9     月    9     日


司法院資訊處製作；財團法人民間司法改革基金會備份。
